【裁判字號】    97,上,149
【裁判日期】    971203
【裁判案由】    塗銷抵押權登記
【裁判全文】
臺灣高等法院高雄分院民事判決           97年度上字第149號
上  訴  人  乙○○
訴訟代理人  高金印律師
被  上訴人  甲○○
訴訟代理人  湯瑞科律師
複  代理人  陳麗珍律師
上列當事人間因請求塗銷抵押權登記事件，對於民國97年5 月29
日臺灣屏東地方法院97年度訴字第72號第一審判決提起上訴，本
院於97年11月19日言詞辯論終結，判決如下：
    主  文
原判決廢棄。
確認被上訴人對於上訴人所有坐落屏東縣內埔鄉○○段肆壹零地
號土地、地目建，面積壹壹玖點貳壹平方公尺，及同段壹陸零建
號建物，於九十二年八月八日設定權利價值新台幣伍佰萬元抵押
權登記之債權不存在。
被上訴人應將前項抵押權登記予以塗銷。
第一、二審訴訟費用由被上訴人負擔。
    事實及理由
一、上訴人起訴主張：民國（下同）92年間，上訴人與訴外人曾
    壬珠交往，被上訴人為曾壬珠之姨媽，因擔心曾壬珠遭受上
    訴人遺棄傷害，故要求上訴人提供其所有坐落屏東縣內埔鄉
    ○○段410 地號土地（下稱系爭土地）及其上同段160 建號
    即門牌號碼：屏東縣內埔鄉○○村○○路94號之房屋（下稱
    系爭建物），共同設定權利價值新臺幣（下同）500 萬元，
    清償日期97年8 月15日之抵押權（下稱系爭抵押權）予被上
    訴人，但兩造間實際上並無債權債務關係。嗣上訴人於94年
    5 月4 日與原配偶離婚後，同年8 月3 日與曾壬珠結婚，復
    於同年10月31日將系爭土地及系爭建物以「夫妻贈與」為原
    因，辦理所有權移轉登記予曾壬珠，以加強保證，並安撫其
    信心。詎曾壬珠不幸於96年3 月3 日死亡，上訴人遂與曾壬
    珠之其他繼承人在屏東縣內埔鄉調解委員會調解成立，於96
    年11月21日再將系爭土地與系爭建物以「調解移轉」為原因
    辦理所有權移轉登記為上訴人所有。茲系爭土地及系爭建物
    上之系爭抵押權設定登記之原因業已消滅，為此請求確認兩
    造間之系爭抵押權設定登記之債權債務不存在，及被上訴人
    應將系爭土地及系爭建物上之抵押權辦理塗銷登記等語，聲
    明：1.確認被上訴人對於上訴人所有坐落屏東縣內埔鄉○○
    段410 地號土地，地目建，面積119.21平方公尺，及其上同
    段160 建號建物，於92年8 月8 日設定權利價值500 萬元之
    抵押權登記之債權不存在；2.被上訴人應將前項抵押權登記
    辦理塗銷。
二、被上訴人則以：被上訴人為曾壬珠之阿姨，曾壬珠常向被上
    訴人為小額借款，不定期還款，此為曾壬珠個人向被上訴人
    借款。但於91年農曆春節前，曾壬珠再向被上訴人借款15萬
    元，曾壬珠並主動出具收據。後因拖延甚久都未清償，曾壬
    珠才表示此筆借款是上訴人所借用，曾壬珠並表示會請上訴
    人將其所有系爭土地及系爭建物設定抵押權予被上訴人作為
    擔保，且將來如再借款亦有保障，因此於92年8 月間設定上
    開抵押權，嗣後上訴人再透過曾壬珠，於93年5 月間復向被
    上訴人借款50萬元，當時是交付現金予曾壬珠，同年11月間
    曾壬珠再向被上訴人借款40萬元及50萬元，合計借款155 萬
    元，後來曾壬珠僅清償5 萬元，故剩150 萬元尚未償還。上
    開借款均係曾壬珠代上訴人所借，上訴人自應負借款之責任
    ，而其所設定擔保上開借款之系爭抵押權，於借款尚未清償
    前，自無塗銷可言等語置辯。
三、原審為上訴人敗訴之判決，上訴人不服，提起上訴請求：(一)
    原判決廢棄。(二)確認被上訴人對於上訴人所有之坐落屏東縣
    內埔鄉○○段410 地號土地，地目建，面積119.21平方公尺
    及其上同段160 建號建物，於92年8 月8 日，共同擔保，設
    定權利價值500 萬元之抵押權登記之債權不存在。(三)被上訴
    人應將上項抵押權登記辦理塗銷。
四、兩造不爭執事項：
  (一)坐落屏東縣內埔鄉○○段410 地號土地及位於其上同段160
    建號即門牌號碼：屏東縣內埔鄉○○村○○路94號之房屋原
    為上訴人所有，於94年10月31日以「夫妻贈與」為原因移轉
    登記為曾壬珠所有，嗣於96年11月21日再以「調解移轉」為
    原因辦理所有權移轉登記為上訴人所有。
  (二)前項土地與建物，上訴人於92年8 月8 日共同設定抵押債權
    500 萬元之抵押權予被上訴人。該設定之抵押權為普通抵押
    權，而非最限額抵押。
  (三)上訴人與曾壬珠於94年8 月3 日結婚，曾壬珠於96年3 月3
    日死亡，曾壬珠為被上訴人之外甥女。
五、本院判斷：
  (一)被上訴人就系爭土地建物設定500 萬元之系爭抵押權登記之
    債權是否存在？
    (1)按事實為法律關係發生之特別要件者，在消極確認之訴，
      應由被告就其存在負舉證責任，在其他之訴，則應由原告
      就其存在負舉證之責任。（司法院院字第2269號解釋，最
      高法院19年上字第385 號判例參照）。本件上訴人主張伊
      與被上訴人間並無系爭抵押債權存在，提起消極確認之訴
      ，被上訴人主張系爭抵押債權係上訴人向其借款所產生之
      金錢消費借貸，則就兩造間有金錢消費借貸事實，自應由
      被上訴人負舉證責任。
    (2)被上訴人主張曾壬珠於91年農曆春節前以需錢過年為由，
      向被上訴人借款15萬元，後於92年8 月間以上訴人所有之
      系爭房地設定抵押權予被上訴人供擔保，並作為將來繼續
      借款之保障。嗣上訴人又透過曾壬珠分別於93年5 月及11
      月間向被上訴人各借款50萬元、40萬元及50萬元之款項，
      再加計前欠之15萬元，故前後合計共借款155 萬元（後曾
      壬珠曾還款5 萬元，故目前欠款為150 萬元）等語，惟上
      訴人否認有透過曾壬珠向被上訴人借錢之事實，主張乃因
      上訴人與曾壬珠交往，被上訴人為曾壬珠之姨媽，因擔心
      曾壬珠遭受上訴人遺棄傷害，要求上訴人提供系爭土地建
      物設定系爭抵押權以為保障等語，查被上訴人固曾在其夫
      劉淡章於新光商業銀行之前身聯信商業銀行帳戶內，於91
      年2 月4 日提領15萬元、93年5 月11日提領52萬元、93年
      11月1 日轉帳、連轉帳、提領現金40萬元、93年11月24日
      提領現金50萬元等交易紀錄，有該銀行存摺類往來明細表
      可稽（原審卷第101-109 頁），但此僅能證明被上訴人曾
      提領上開各筆款項之事實，被上訴人並無證據證明上訴人
      確有委由曾壬珠向被上訴人借貸上開款項，證人劉淡章亦
      證述錢是曾壬珠借的。（原審卷第66頁），況除第一筆15
      萬元外，其餘各筆款項，被上訴人抗辯出借之時間，均在
      本件普通抵押權設定時間之後，與系爭抵押權無涉，至第
      一筆之15萬元，被上訴人亦自承曾壬珠說是過年需用錢，
      向伊借的。（本院卷第45頁），足見上訴人並未向被上訴
      人借貸該15萬元，堪認系爭抵押權設定登記時，兩造間並
      無借貸關係存在，亦即上訴人主張系爭抵押權設定權利價
      值500萬元債權不存在，自屬有據。
  (二)上訴人訴請塗銷系爭土地與建物上之500 萬抵押權設定有無
    理由？
    按普通抵押權之成立，以債權已存在為前提，債權若不存在
    ，抵押權亦不成立，亦即普通抵押權所擔保者為特定債權，
    需自始確定，本件設定登記之系爭抵押權為普通抵押權，為
    兩造所不爭執，兩造就系爭抵押權設定登記時，並無500 萬
    元債權債務關係存在，該抵押權有違成立上之從屬性，而不
    成立應屬無效，上訴人請求塗銷系爭抵押權登記有理由。
  (三)兩造其餘攻擊防禦方法，與判決基礎無涉，爰不予審酌併此
    明。
六、綜上所述，上訴人主張兩造系爭抵押權設定登記時，無債權
    債務關係存在，請求確認被上訴人對於上訴人所有坐落屏東
    縣內埔鄉○○段410 地號土地，建目建，面積119.21平方公
    尺，及其上同段160 建號建物，於92年8 月8 日設定權利價
    值500 萬元之抵押權登記之債權不存在；及被上訴人應將前
    項抵押權登記辦理塗銷為有理由，應予准許，原審為上訴人
    敗訴之判決，尚有違誤，上訴意旨指摘原判決不當，求予廢
    棄為有理由，爰廢棄改判如主文所示。
據上論結，本件上訴為有理由，依民事訴訟法第450 條、第78條
判決如主文。
中    華    民    國    97    年    12    月    3     日
                              民事第六庭
                                  審判長法官   許明進
                                  法      官   徐文祥
                                  法      官   張明振
以上正本證明與原本無異。
如對本判決上訴，須於判決送達後20日內向本院提出上訴狀，其
未表明上訴理由者，應於上訴後20日內向本院提出上訴理由書（
均須按他造當事人之人數附繕本）。上訴時應提出委任律師或具
有律師資格之人之委任狀，並依附註條文規定辦理。
中    華    民    國    97    年    12    月    4     日
                                  書  記  官   黃琳群
附註：
民事訴訟法第466條之1 ：
對於第二審判決上訴，上訴人應委任律師為訴訟代理人，但上訴
人或其法定代理人具有律師資格者，不在此限。
上訴人之配偶、三親等內之血親、二親等內之姻親，或上訴人為
法人、中央或地方機關時，其所屬專任人員具有律師資格並經法
院認為適當者，亦得為第三審訴訟代理人。第1 項但書及第2 項
情形，應於提起上訴或委任時釋明之。
                                                w


司法院資訊處製作；財團法人民間司法改革基金會備份。
